臺灣高等法院民事判決
109年度上字第191號
上  訴  人  謝仲倫  


訴訟代理人  曹惠珍   
            陳敬穆律師
            謝亞哲律師
            朱一品律師
被 上訴 人  黃錦文  
            李木  
            游義明  

            黃金鳳  
            謝世堉  

            謝弘浩  
            游素卿  
上  一  人
訴訟代理人  游敏傑律師

上列當事人間確認通行權存在等事件，上訴人對於中華民國108
年12月26日臺灣宜蘭地方法院第一審判決（108年度訴字第164號
）提起上訴，本院於110年12月29日言詞辯論終結，判決如下：
    主      文
原判決廢棄。
確認上訴人就兩造共有坐落宜蘭縣○○鎮○○○段○○○地號土地上如附
圖丙-3-1案編號C2所示部分土地（面積一百二十五點五三平方公
尺）有通行權。
被上訴人不得於第二項土地範圍內為妨害上訴人通行之行為。
第一審、第二審訴訟費用由被上訴人負擔三分之二，餘由上訴人
負擔。
    事實及理由
壹、程序方面
一、被上訴人黃錦文、李木、游義明、黃金鳳、謝弘浩、謝世
    堉經合法通知，未於言詞辯論期日到場，核無民事訴訟法第
    386條所列各款情形，爰依上訴人之聲請，由其一造辯論而
    為判決。
二、按當事人不得提出新攻擊或防禦方法。但對於在第一審已提
    出之攻擊或防禦方法為補充者，不在此限，此觀民事訴訟法
    第447條第1項但書第3款自明。查，上訴人於原審已主張其
    通行權範圍以能使車體較寬之消防車駛入為必要，其於本院
    第二審程序中主張附圖丙案通行道路上設有變電箱，影響消
    防車通行乙節，核係就其上開第一審之主張為攻擊方法之補
    充，應准其提出。
貳、實體方面　　
一、上訴人主張：伊為坐落宜蘭縣○○鎮○○○段000地號土地（下稱
    451號土地）所有權人，該地與公路無適宜之聯絡，須通行
    兩造共有坐落宜蘭縣○○鎮○○○段000地號土地（下稱系爭土地
    ），再經同段OOO、OOO、OOO地號土地通行至宜蘭縣ＯＯ鎮ＯＯ
    路O段OOO巷之對外道路（下稱OOO巷道路），惟系爭土地常
    遭被上訴人等人停放車輛，妨害伊通行。伊在OOO號土地上
    建有門牌號碼宜蘭縣○○鄉○○路0段000巷00弄00號、OO之O號
    建物（即宜蘭縣○○鎮○○○段000○000○號建物，下合稱系爭建
    物）以經營民宿，考量防火、防災、避難及安全需求，通行
    道路寬度需得供水箱消防車通行，加計行人通行所需路寬0.
    9公尺，應以附圖丙-3-2為最適方案，備位亦應以附圖丙-3-
    1方案通行。爰依民法第787條第1項，求為確認上訴人對於
    系爭土地有通行權存在，命被上訴人不得妨害上訴人通行系
    爭土地之判決（原審確認上訴人對於系爭土地如附圖丙案編
    號C所示土地有通行權存在，被上訴人不得妨害上訴人通行
    該土地。上訴人不服，提起上訴）。上訴聲明：㈠先位聲明
    ：⒈原判決廢棄；⒉確認上訴人就系爭土地如附圖丙-3-2案所
    示編號C3部分範圍內之土地有通行權存在；⒊被上訴人於前
    項土地範圍內不得為妨害上訴人通行之行為。㈡備位聲明：⒈
    原判決廢棄；⒉確認上訴人就系爭土地如附圖丙-3-1案所示
    編號C2部分範圍內之土地有通行權存在；⒊被上訴人於前項
    土地範圍內不得為妨害上訴人通行之行為。
二、被上訴人部分：
　㈠游素卿答辯略以：上訴人現可通行宜蘭縣ＯＯ鄉ＯＯ路O段OOO巷O
    O弄道路（下稱OO弄道路），451號土地與公路有適宜之聯絡
    ，依其現在使用之方法，斟酌土地之形狀、面積、位置及用
    途，非不能為通常之使用。縱上訴人有通行系爭土地之必要
    ，其必要通行範圍應為附圖丙-3案編號C1部分土地，該方案
    得使通行範圍外之土地維持較方正之型態，利於土地利用，
    且該方案通行道路淨寬達3.5公尺，於轉彎處留有1.5公尺截
    角空間使消防車輛得旋轉通過，縱消防車輛無法通過，消防
    單位亦得利用消防車或移動式幫浦加壓送水、延伸消防水帶
    等方式執行救災任務，上訴人主張以附圖丙-3-1、丙-3-2等
    方案通行，自無必要等語。答辯聲明：上訴駁回。
　㈡黃錦文、李木聰、謝世堉、謝弘浩未於言詞辯論期日到庭陳
    述或提出書狀，據其於原審陳述略以：OOO號土地並非袋地
    ，系爭土地上現有巷道及指定建築線均經原共有人同意，並
    無確認上訴人通行權利存在之必要；上訴人縱有通行系爭土
    地之必要，其通行方式應以附圖丙案為適當，俾使系爭土地
    得為較完整之利用等語。
　㈢游義明、黃金鳳未於言詞辯論期日到場，亦未提出書狀作何
    聲明或陳述。
三、按確認之訴非有即受確認判決之法律上之利益者，不得提起
    。所謂即受確認判決之法律上利益，係指法律關係之存在與
    否不明確，且此種不安之狀態，能以確認判決將之除去者而
    言。本件上訴人主張其所有OOO號土地不通公路，得就系爭
    土地主張通行權，既經被上訴人否認，上訴人在法律上之地
    位即有不安狀態存在，而此不明確之狀態可以確認判決除去
    ，其提起本件訴訟具確認利益。
四、次按土地因與公路無適宜之聯絡，致不能為通常之使用者，
    土地所有人得通行周圍地以至公路，民法第787條第1項定有
    明文。經查，OOO號土地為上訴人所有，為特定農業區之農
    牧用地，系爭土地為兩造共有，為特定農業區之甲種建築用
    地等情，有土地登記第二類謄本在卷可稽（原審補字卷第9
    至12頁）；OOO地號土地四面為他人土地所環繞，須依序經
    系爭土地、宜蘭縣○○鎮○○○段000○000○000地號土地始得通行
    至宜蘭縣ＯＯ鎮ＯＯ路O段OOO巷道路等情，有地籍圖謄本、土地
    登記第一類謄本、Google地圖、原審勘驗筆錄、現場照片為
    憑（原審補字卷第7、27至48、149頁、原審卷第58、142至1
    54頁）；被上訴人雖稱系爭土地上現有75弄道路可供上訴人
    通行，然查，該路位在系爭土地及同段OOO、OOO、OOO地號
    土地上，未經認定為既成道路，亦無同意設定為通路之使用
    同意書，固曾於94年間鄰地建築房屋時指定該地臨接OO弄道
    路之建築線，惟歷時逾10年，系爭土地現況與指定建築線時
    已有不符，業經部分土地所有權人將之作為停車場使用等情
    ，有建築線指示（定）申請書、宜蘭縣政府94年5月17日府
    授建城字第0940890524號函、宜蘭縣○○鎮○○000○00○00○○鎮○
    ○○0000000000號函、109年5月20日羅鎮工字第1090008313號
    函、地籍圖套繪圖像可憑（原審卷第59至64、184、274頁、
    本院卷一第161至172頁），難謂OOO號土地有臨接公路之情
    形。從而，上訴人主張其所有OOO號土地與公路無適宜之聯
    絡，致不能為通常使用，係屬袋地，自屬可採，應許其通行
    周圍地以至公路。被上訴人辯稱OOO號土地現與公路得以聯
    絡，非屬袋地云云，尚屬無據。
五、再按有通行權人應於通行必要之範圍內，擇其周圍地損害最
    少之處所及方法為之，民法第787條第2項前段規定甚明。又
    袋地通行權主要目的不僅專為調和個人所有之利害關係，且
    在充分發揮袋地之經濟效用，以促進物盡其用之社會整體利
    益。是袋地通行權，非以袋地與公路有聯絡為已足，尚須使
    其能為通常使用。而是否能為通常使用，須斟酌該袋地之位
    置、地勢、面積、用途、社會環境變化等因素為綜合判斷。
    倘袋地為建地時，並應考量其坐落建物之防火、防災、避難
    及安全需求，始符能為通常使用意旨（最高法院104年度台
    上字第256號民事判決意旨參照）。
　㈠本件兩造主張之通行方案，均以OO弄道路位置為基礎，審酌O
    OO地號興建系爭建物時及鄰地建築時指定建築線，均以OO弄
    道路為其通路，鄰地住戶現亦以OO弄道路為通行道路，堪認
    以該道路所在位置為通行處所，對系爭土地損害最少。其次
    ，考量OOO號土地上有系爭建物，現供上訴人及配偶曹惠珍
    經營民宿使用，有多人同時旅宿於該建物之可能性，該土地
    所在區域之交通型態以駕駛汽機車代步為常態，其對外通行
    必要範圍應以足供車輛通行之寬度為準，且依該土地消防救
    災需求，有使用水箱消防車（長度7.78公尺、寬度2.5公尺
    ）救災之必要，有宜蘭縣政府消防局109年11月11日宜消救
    字第1090015727號函可憑（本院卷一第381頁），自應得供
    水箱消防車通行，始符該地通常之使用。依內政部營建署發
    布之「劃設消防車輛救災活動空間指導原則」，供救助5層
    以下建築物消防車輛通行之道路或通路，至少應保持3.5公
    尺以上之淨寬，及4.5公尺以上之淨高，且道路轉彎及交叉
    路口設計應儘量考量適合各地區防災特性之消防車行駛需求
    （本院卷二第46頁）；被上訴人主張之丙案路寬3.5公尺，
    丙-3案係將丙案在變電箱設置位置附近之通行道路路寬變更
    為5.07公尺，該二案通行道路固足供一般自用小客車進出OO
    O號土地，及由水箱消防車行使其直線路段，然其轉彎處不
    足水箱消防車旋轉半徑，有宜蘭縣政府消防局110年8月11日
    宜消救字第1100010015號函可證（本院卷二第297頁），附
    圖丙-3-1案將附圖丙-3案路寬再加大1.5公尺後，水箱消防
    車已可通過轉彎處進入OOO號土地，此經上訴人及游素卿確
    認無訛（本院卷二第376頁），堪認該通行方案符合OOO號土
    地人車通行及消防救災需求，應屬通行必要範圍內對系爭土
    地損害最少之通行方法，洵堪採取。
　㈡至上訴人雖先位主張應採丙-3-2案之通行方法，就丙-3-1案
    道路加計行人通行寬度0.9公尺，使救災時人員及車輛可同
    時出入云云。然查，系爭土地面積為330.94平方公尺，丙-3
    -2案通行面積高達146.1平方公尺，已占系爭土地近半，該
    地提供丙-3-2案編號C3所示土地為通行道路後，僅餘兩塊面
    積不大之土地，顯不利後續規劃使用，難認為對該地損害最
    少之通行方法；況451號土地通達OOO巷道路尚須經宜蘭縣○○
    鎮○○○段000○000○000地號土地，而同段OOO、OOO地號土地上
    所留設之道路寬度僅為3.5公尺，有原審勘驗筆錄可參（原
    審卷第142頁），在451號土地上留設較寬之道路，對人車通
    行助益有限，況附圖丙-3-1案在臨接同段OOO地號土地處留
    設道路寬度已達6.57公尺（即丙-3案路寬5.07公尺再加1.5
    公尺），足供為人車交會時閃避之處所，在消防救災時藉由
    消防人員現場指揮調度，當可避免人車爭道情形發生。上訴
    人主張在系爭土地上預留可供消防救災人車同時通行之寬度
    達5.9公尺道路，自無必要。
　㈢另被上訴人雖以宜蘭縣政府消防局108年10月7日宜消救字第1
    080013496號函所述：針對無法通行消防車輛之場所，該局
    救災人員仍可利用消防車或移動式幫浦加壓送水、延伸消防
    水帶等消防戰術應用執行救災任務，以保障民眾生命財產安
    全等語（原審卷第164頁），主張並無留設可供水箱消防車
    通行寬度之必要。惟考量OOO地號土地通行至公路須經系爭
    土地及同段OOO、OOO、OOO地號等4塊土地，距離非短，倘消
    防救災車輛無法進入該土地，僅以幫浦加壓、延伸水帶等方
    式救災，勢將影響救災效率而致生消防救護之風險，不足為
    該土地通常之使用，被上訴人此部分所辯尚難採取。
　㈣至宜蘭縣政府消防局雖曾以109年9月18日宜消救字第1090012
    998號函、109年11月11日宜消救字第1090015727號函稱水箱
    消防車可經由附圖丙-3案編號C1所示道路進入451號土地，
    惟業以同局110年1月7日宜消救字第1090018642號函說明因
    現場未標線而無法判斷水箱消防車得否由該道路僅進入OOO
    號土地，嗣經本院囑請宜蘭縣羅東地政事務所於系爭土地現
    場標示通行道路界限，宜蘭縣政府消防局派員至該土地以水
    箱消防車實際行駛該道路，該車輪胎會壓到上開編號C1所示
    道路之標線，經該局以110年8月11日宜消救字第1100010015
    號函覆明確（本院卷二第297頁），自無從以該局先前函文
    認附圖丙-3案為適宜之通行方案，附此說明。　
六、綜上，上訴人就被上訴人所有系爭土地如附圖丙-3-1編號C2
    所示面積125.53平方公尺之土地有通行權存在，被上訴人自
    負有容忍上訴人通行該範圍土地之義務，倘被上訴人有妨阻
    上訴人通行之行為，上訴人自得請求除去之。從而，上訴人
    併請求被上訴人不得於其通行系爭土地範圍為妨礙通行之行
    為，亦屬有據。
七、綜上所述，上訴人依民法第787條第1項規定，請求確認其就
    附圖丙-3-1案編號C2所示部分土地有通行權存在，及被上訴
    人不得於該範圍為妨礙通行之行為，自屬正當，應予准許。
    從而原審確認上訴人就附圖丙案編號C部分土地有通行權，
    及命被上訴人不得妨害上訴人通行該部分土地，尚有未洽，
    上訴意旨指摘原判決不當，求予廢棄改判，為有理由，爰由
    本院廢棄改判如主文第2、3項所示。
八、末按因共有物分割、經界或其他性質類似事件涉訟，由敗訴
    當事人負擔訴訟費用顯失公平者，法院得酌量情形，命勝訴
    之當事人負擔其一部，民事訴訟法第80條之1著有明文。本
    件為確認通行權範圍等訴訟，法院應本於公平原則酌定損害
    最少之通行範圍，不受兩造聲明拘束，其性質類似於共有物
    分割、經界事件等形成訴訟；本件上訴人起訴雖於法有據，
    然被上訴人之應訴係本於自身利益而不得不然，倘由其負擔
    全部訴訟費用，有欠公允，爰斟酌兩造於訴訟程序進行中所
    互為之攻擊、防禦方法暨其必要性，依職權酌定如主文第4
    項所示之訴訟費用負擔。
九、本件事證已臻明確，兩造其餘攻擊或防禦方法及所用之證據
    ，經本院斟酌後，認為均不足以影響本判決之結果，爰不逐
    一論列，附此敘明。
十、據上論結，本件上訴為有理由，依民事訴訟法第450條、第8
    0條之1、第85條第1項前段、第463條、第385條第1項前段，
    判決如主文。
中　　華　　民　　國　　111 　年　　1 　　月　　19　　日
                  民事第二十三庭
                      審判長法  官   張松鈞
                            法  官   李昆曄
                            法  官   楊舒嵐
正本係照原本作成。
不得上訴。
中　　華　　民　　國　　111 　年　　1 　　月　　19　　日

                            書記官   常淑慧